【裁判字號】    89,上,117
【裁判日期】    890329
【裁判案由】    給付價金
【裁判全文】
臺灣高等法院臺中分院民事判決      民國八十九年度上字第一一七號
      上  訴  人  乙○○
                  丙○○○
      共      同
      訴訟代理人  陳國華律師
                  吳瑞堯律師
      被 上訴 人  甲○○    .
      訴訟代理人  張國楨律師
右當事人間給付價金事件，上訴人對臺灣南投地方法院八十八年十月廿七日判決（八
十八年度重訴字第一六號），提起上訴，本院判決如左：
      主      文
原判決關於駁回上訴人後開第二項之訴及訴訟費用之裁判除確定部外均廢棄。
被上訴人應再給付：(一)上訴人乙○○新臺幣貳拾柒萬肆仟肆佰壹拾柒元。(二)上訴人丙
○○○新臺幣拾玖萬陸仟陸佰玖拾元及均自民國八十八年二月十三日起至清償日
止，按週年利率百分之五計算之利息。
其他上訴駁回。
第一、二審訴訟費用除確定部分外，由上訴人乙○○負擔十分之四、丙○○○負擔十
分之三，餘由被上訴人負擔。
      事      實
甲、上訴人方面：
一、聲明：
  (一)原判決關於駁回上訴人等第一審新台幣（下同）二百八十三萬三千九百五十三萬
    元整及其利息部分暨命負擔該部分訴訟費用之裁判均廢棄。
  (二)右廢棄部分，被上訴人應再給付上訴人乙○○一百十五萬八千八百三十二元，給
    付上訴人丙○○○一百六十七萬五千一百二十一元及均自民國八十八年二月十三
    日至清償日止，按年息百分之五計算之利息。
  (三)右第一項第一審廢棄部分及第二審訴訟費用均由被上訴人負擔。
  (四)第二、三項上訴人願供擔保，請准宣告假執行。
二、陳述：
    除與原審判決記載相同者，予以引用外，補稱：(1)上訴人否認兩造間曾有約定利
    息，證人陳榮泉、陳鴻浩之證言與事實不符有偏頗被上訴人之嫌，是原判決准被
    上訴人得(一)利息扣抵已有未合，且被上訴人既稱其代繳之金額及上訴人之借款，
    已與上訴人約定充當雙方買賣之價金，則何來利息，(2)被上訴人主張之五十萬本
    票借款，實際上訴人積欠訴外人蔣吉川之借款，由被上訴人代償，已由被上訴人
    在價金中扣除，質言之，上訴人根本未向被上訴人借貸此款，(3)增值稅十三萬八
    千二百三十六元，係被上訴人應允負擔，自與上訴人無涉，自不得由被上訴人自
    其應付上訴人之買賣價金中扣抵云云。
乙、被上訴人方面：
一、聲明：
  (一)上訴駁回。
  (二)第二審訴訟費用由上訴人負擔。
  (三)如受不利之判決，請准供擔保，宣告免為假執行。
二、陳述：
    除與原審判決記載相同者，予以引用外補稱：(1)本票五十萬元確為借款，並非代
    償蔣吉川之款項，退步言之即令非借款，應准以票據債權抵扣，(2)增值稅因訴外
    人羅鳳英多分得土地，故應繳增值稅，茲既由被上訴人繳納，自應准在兩造間買
    賣價金中扣抵，(3)利息既經證人陳榮泉等證實，自應由價金中扣抵云云。
      理      由
一、上訴人在原審請求被上訴人給付其買賣價金為：上訴人乙○○一百五十八萬一千
    三百五十八元，上訴人丙○○○五百九十二萬九千二百六十三元及法定遲延利息
    ，原審判決被上訴人應給付：上訴人乙○○四十八萬九千四百五十四元，上訴人
    丙○○○七十萬七千五百四十八元及法定遲延利息，並將上訴人其餘之請求予以
    駁回，被上訴人對其敗訴部分未上訴，上訴人則對其敗訴部分中上訴人乙○○之
    一百十五萬八千八百三十二元及利息，上訴人丙○○○一百六十七萬五千一百二
    十一元及利息，亦即原判決准許被上訴人扣抵價金之：彼等應就被上訴人為上訴
    人代墊及借款，支付之利息及被上訴人借貸與上訴人五十萬元以及被上訴人繳納
    訴外人羅鳳英多分土地增值稅十三萬八千二百三十六元，提起上訴，合先明。
二、上訴人主張：其夫妻與訴外人羅鳳英，於民國八十六年五月間，就渠等所有坐落
    南投縣名間鄉○○段第五八二、五八三、五八六、五八八、六八○、七三○、七
    四三地號共計七筆土地，與被上訴人簽訂不動產買賣契約書，其中五八二、五八
    三、七三０及七四三等四筆土地係丙○○○、羅鳳英二人所有，應有部分各二分
    之一；五八六、五八八及六八○三筆土地則為乙○○單獨所有，總價合計為三千
    七百九十四萬九千六百八十元，上訴人乙○○、丙○○○可取得之價金分別為九
    百七十五萬一千六百零八元及一千四百零九萬九千五百十三元，經扣除：被上
    訴人先前曾給付定金二百七十八萬四千元；八十六年六月二十三日被上訴人代
    繳土地增值稅六百二十一萬二千五百八十元；八十六年七月五日貸予上訴人三
    十萬元；八十六年八月十七日被上訴人代繳中區企銀款項五十萬六千三百元；
    八十六年九月十三日借貸予上訴人二十萬元；八十六年十月二十一日代繳第
    一銀行貸款利息二萬九千八百二十五元；八十六年十二月代繳一銀貸款本金四
    百九十五萬三千四百六十一元；代為償還上訴人對吳麗玉之借款一百十二萬元
    ；上開第、項如依法定利率計算利息，另計一萬八千三百三十三元，以上減
    項合計一千六百三十四萬零四百九十九元，應上訴人二人按每人各二分之一計扣
    ，因之，被上訴人尚應給付上訴人乙○○一百五十八萬一千三百五十八元、給付
    丙○○○五百九十二萬九千二百六十三元。按買受人對於出賣人，有交付約定價
    金及受領標的物之義務，民法第三百六十七條定有明文，查上訴人業已依約將土
    地所有權移轉予被上訴人，詎被上訴人竟拒付尾款，為此依買賣關係，請求被上
    訴人給付上開款項及其法定遲延利息云云。被上訴人則以，上訴人二人因急需資
    金，乃以彼等及羅鳳英名義與其簽立系爭不動產買賣契約書，連同羅鳳英應有部
    分一併出售，並要求其支出鉅款，其二人名下之所有權及應有部分，則先行過戶
    予其本人及其指定之人，其後上訴人遲遲不能說服羅鳳英出售系爭土地，而羅鳳
    英更明確表達不願共同出售，至此契約履行已屬不能，被上訴人希望解除契約，
    請求上訴人返還價金，因上訴人無力償還，且上訴人名下之上開土地所有權及應
    有部分早已過戶，亦恐被上訴人追究其違約責任，因而請求將契約改為渠二人出
    售其個人名下之產權，價金仍照原約定單價，並負責協調羅鳳英分割土地，使其
    取得單獨所有權，至其所受損失，上訴人承諾就其所支付自定金、增值稅、借款
    、代償債務在內之全數款項，自支出之日起，至五八二號土地塗銷查封之日止（
    按五八二號土地於八十六年五月二十八日被訴外人蔣吉川查封，經被上訴人代為
    清償，於八十七年四月二十九日塗銷查封），按月息百分之二點四計息，共計三
    百一十六萬七千四百十三元；嗣與羅鳳英協議分割時，羅鳳英因前於八十七年七
    月二十七日代上訴人清償台中區中小企業銀行抵押貸款三百餘萬元，未獲給付，
    不願辦理，上訴人乃由陳榮泉、陳鴻浩陪同，與羅鳳英共至其所經營之公司協商
    ，達成結論，由羅鳳英於分割時多取得土地，另由其補貼現金二十萬四千八百元
    ，上訴人對羅鳳英之欠款本金部分三百萬元，則視為抵償完畢，分割之增值稅十
    三萬八千二百三十六元，亦由其墊付，上訴人則同意上開款項均可扣除。此外，
    上訴人於八十六年十二月三十日委請其代為清償彼等對訴外人蔣吉川之欠款五十
    萬元，復於八十六年十二月三十一日，持本票向其借款五十萬元，均為上訴人所
    忽略。故兩造買賣價金，除上訴人已列部分，另應扣除：羅鳳英代償款三百萬
    元；土地增值稅十三萬八千二百三十六元；代償蔣吉川借款五十萬元；上
    訴人向被告貸借之借款五十萬元；上訴人允諾依月息二分四釐計扣之利息，計
    三百十六萬七千四百十三元；另被告所支付之定金，應以三百萬元計扣等語，
    資為抗辯。
三、原審判決後上訴人既係就其中不利與己之部分提起上訴，詳如前理由之所述，本
    院自應僅就此部分，予以審理判決，茲分別論述為后：
  (一)廢棄改判部分：
    (1)被上訴人指上訴人向其貸款五十萬元部分：被上訴人主張上訴人於八十六年十
      二月卅一日曾簽發本票一面額五十萬元，向其貸借同額之現款，惟為上訴人
      所否認，並以此本票係因被上訴人代其清償債權人即訴外人蔣吉川之借款債務
      而簽發交付，已由被上訴人在其應付價金扣抵，自不得再據之重複扣抵，查金
      錢借貸為要物契約，而本票乃無因證券，被上訴人既迄不能舉證證明，確有因
      借貸而交付上訴人五十萬元之事實，要不得僅憑其持有本票一，即率認其主
      張借款五十萬元為真實，是上訴人之上述抗辯，尚屬可採，從而，被上訴人主
      張據此借款及自其出借之日起至上述五八二號土地啟封之日止之利息扣抵其應
      付上訴人之價金，顯非可取，再上訴人既已抗辯此本票係因被上訴人代其清償
      其向訴外人蔣吉川之借貸五十萬元而交付被上訴人，且已在被上訴人應付其價
      金中扣除，且屬可採詳如上述，則被上訴人自亦不得再據此本票主張以票據債
      權扣抵其應付之價金。
    (2)增值稅十三萬八千二百三十六元部分，被上訴人主張其代繳增值稅十三萬八千
      二百三十六元，固為上訴人所不否認，惟抗辯此係代訴外人羅鳳英多分土地而
      繳納，自與上訴人無涉云云，查被上訴人係向上訴人購買土地之應有部分，且
      早已移轉所有權登記與被上訴人，是其與共有人羅鳳英協議分割土地，乃其與
      羅女間事，羅女能否獲多分土地之利益，亦取決於被上訴人，且被上訴人又不
      能舉證證明上訴人曾允諾負擔此增值稅，並由允其在應付上訴人之土地價金之
      扣抵，要難僅憑此稅額乃羅女多分土地，而由其支出，即認應由上訴人負擔，
      再依被上訴人自承羅鳳英多分之土地為二一六‧一八五平方公尺折合六十五點
      三九五九坪，依兩造買賣契約書約定每坪八萬元計算為五百二十三萬一千六百
      七十二元（見本院卷被上訴人答辯狀一第七頁），及該羅女僅代上訴人償還銀
      行貸款三百萬元（見同上狀第六頁），此三百萬元並由被上訴人在其應付上訴
      人價款中予以扣抵等情而衡，即令被上訴人係因上訴人及羅女之請求，而多分
      土地與羅女，該羅女亦不可能超出該三百萬元折價應得之土地約四十坪之數甚
      多，而多分六十五坪餘，尤可見被上訴人主張上訴人曾允為負擔此增值稅非實
      ，至為明顯。
    (3)綜上所述，被上訴人主張借款五十萬元及自八十六年十二月卅一日即借款之日
      起至八十七年四月廿九日五八二號土地啟封日止之利息三萬二千八百七十四元
      以及增值稅十三萬八千二百三十六萬元均應由其應付上訴人之價金中扣除，即
      非有據，從而，被上訴人仍應就此數額合計為六十七萬一千一百一十元，依兩
      造均不爭執之上訴人乙○○、丙○○○受償比例前者為百分之四○‧八九，後
      者為百分之五九‧一一計算，被上訴人即應分別給付上訴人乙○○二十七萬四
      千四百一十七元，給付上訴人丙○○○三十九萬六千六百九十三元及均自民國
      八十八年二月十三日即起訴狀繕本送達之翌日（原審卷一六正）起至清償日止
      按年息百分之五計算之利息，原審就此為上訴人敗訴之判決，即有欠當，上訴
      意旨，執前詞請求廢棄，為有理由，又本判決所命給付未逾新台幣一百萬元，
      被上訴人不得對之上訴，自無宣示附條件假執行及准免假執行必要，附此明
      。
  (二)上訴駁回部分：
    (1)上訴人雖對被上訴人主張兩造間曾就被上訴人所付定金，代繳土地增值稅及代
      償借款利息，約定自被上訴人支出之日起至五八二號土地於八十七年四月二十
      九日啟封之日止計算利息，並可由被上訴人據以抵扣應付上訴人土地價金之事
      實，予以否認，惟據證人陳榮泉在原審法院證稱：原告（按指上訴人）拖延數
      月，無法出售土地，被告（按指被上訴人）請求違約金，原告則承諾被告已付
      款項，願依一萬元每月二百四十元方式計息，扣抵價金，約定利息的時間，在
      被告還錢給蔣吉川之前，地點在被告工廠等語（原審卷八十八年四月七日、五
      月七日筆錄），證人陳鴻浩亦稱：「伊所以會認識原告，是因為乙○○欠伊姊
      姊會款，伊出面索取的緣故，乙○○說被告向他買土地，有錢尚未處理妥當，
      事後又不買了，請伊出面協商，伊去了解時，被告表示出賣的土地有乙○○的
      妹妹羅鳳英的持分，他妹妹不分割，處理不清，所以不願買，並希望原告能在
      一年或二年內將被告已給付價金還清，被告願將土地移轉為原告名義，乙○○
      就向被告說他日子過得很辛苦，請被告不要解約，他願意補貼被告利息，利率
      按八厘，亦即一萬元每月二百四十元計息，時間由被告付款之時起算，至被查
      封之土地啟封之日止，上開約定的時間約在八十七年農曆年前，地點在被告所
      經營的塑膠工廠等語（原審卷八十八年九月八日筆錄）。而上訴人乙○○在本
      院亦自承：「陳榮泉是土地仲介業者，陳鴻浩我不認識，是他代理吳麗玉向我
      要會錢一百多萬元，才認識，我說土地賣給被上訴人，拿到錢即給付，他說他
      就去向被上訴人講並拿錢，所以我與他一起去，被上訴人家談此事，陳榮泉沒
      有在場，當第二次去，被上訴人家取款時，是我與陳鴻浩及陳榮泉一起去的，
      何時去拿忘了，那時土地有無查封不知道，我們三人一起去（本院卷第三七反
      、三八正）上訴人丙○○○亦稱：「陳榮泉是仲介者」（本院卷三八正），互
      為印證，已可見證人陳榮泉、陳鴻浩之證言非虛，確與事實相符，蓋該證人一
      為兩造間之仲介者，一為因替他人向上訴人討取會錢，方與上訴人相識，且事
      後已討得會錢，顯均與兩造無任何恩怨，要不會故作虛詞，偏袒偏陷，上訴
      人乙○○亦自承曾二次分與證人前往被上訴人家商討售地付款事，正與該證人
      之證詞相符，至上訴人雖又稱，去被上訴人家未談利息事（本院卷三八正）及
      陳稱其出賣土地，不外欠缺資金償還貸款，若承諾給付被上訴人利息，將使其
      無利可圖，如何償債，何若放任其土地被拍賣云云，惟查其因未得其妹即訴外
      人羅鳳英之允許，即逕自就其三人共有之土地，悉數與被上訴人成立買賣契約
      ，結果為其妹反對，而不能依約履行全部土地移轉之義務，且因已收取被上訴
      人之訂金，為恐違約受罰，並為能取得價金償債（如其自承之上述會款一百餘
      萬元）而與被上訴人約定在被查封之五八二號土地啟封前，由其就被上訴人所
      付定金代償借款，利息及其本人之借款按一萬元每月二百四十元支付利息，與
      被上訴人自屬較有利於己，且屬雙方契約自由訂立之範疇，再參諸上述證人之
      證述，及上訴人確有自被上訴人處取得定金以及由被上訴人代其清償其向銀行
      及私人借款、利息（詳如後列理由(3)）等情尤屬昭然，法院執行拍賣價金，
      多較市售為低，乃週知之事，上訴人自不願依任由法院拍賣，自甘損失，從而
      ，上訴人抗辯證人證言不實，有意偏袒，既已扺充價金，即不會再生利息，及
      若允利息，不若任令法院拍賣云云，均非可取。
    (2)按「約定利率超過週年百分之二十者，債權對超過部分無請求權」為民法第二
      百零五條所明定是兩造間約定之利率，超過此年息百分之二十部分，被上訴人
      即不得向上訴人請求，更不得據之抵扣其應付與上訴人之價金。
    (3)上訴人既在本院陳明其對原審判決所列被上訴人所付定金及代其償還借款利息
      及按年息百分之二十計算利息之方法、金額（即係被上訴人支出之日起至五八
      二號土地於八十七年四月廿九日啟封之日止給付利息）亦即：
      八十六年五月二十三日付定金二百七十八萬四千元，以三百四十二日計息（
        日息依百分之○、○五四七九計算），為五十二萬一千六百七十一元。
      八十六年六月二十三日代繳土地增值稅六百二十一萬二千五百八十元，以三
        百十一日計息，為一百零五萬八千六百零四元。
      八十六年七月五日借款三十萬元，以二百九十九日計息，為四萬九千一百四
        十七元。
      八十六年八月七日代繳中區企銀款五十萬六千三百元，以二百六十六日計息
        ，為七萬三千七百八十九元。
      八十六年九月十三日借款二十萬元，以二百二十九日計息，為二萬五千零九
        十四元。
      八十六年十月二十五日代償一銀利息二萬九千八百二十五元，以一百八十七
        日計息，為三千零五十六元。
      八十六年十二月一日代償一銀本金四百九十五萬三千四百六十一元，以一百
        五十日計息，為四十萬七千一百元。
      八十七年一月三十一日代償蔣吉川借款五十萬元，以八十九日計息，為二萬
      四千三百八十二元。
      以上全部可扣抵土地價款之利息共計為二、一六二、八四三元，均不爭執（本
      院卷第二二正）而其所為未允給付利息之抗辯又非可採，已詳如前述，即應准
      被上訴人就此數款在其應付上訴人之價金中扣除。
    (4)綜上所述，原審法院就上述金額准被上訴人由其應付上訴人之價金中予以扣抵
      ，而駁回上訴人此部分價金之請求，及假執行之聲請要無不合，上訴論旨，執
      前詞請求廢棄，非有理由。
四、據上論結，本件上訴為部分有理由，部分無理由，依民事訴訟法第四百四十九條
    第一項、第四百五十條、第七十九條但書，判決如主文。
中      華      民      國    八十九    年      三      月     二十九   日
~B1民事第一庭審判長法  官  楚汝聰
~B2                法  官  邱森樟
~B3                法  官  陳憲智
右為正本係照原本作成。
上訴人得上訴。
被上訴人不得上訴。
如對本判決上訴，須於收受判決送達後二十日內向本院提出上訴書狀，其未表明上訴
理由者，應於提出上訴後二十日內向本院提出上訴理由書（須按他造人數附具繕本）
，並繳納送達用雙掛號郵票拾份（每份參拾肆元）。
上訴時應提出委任律師或具有律師資格之人之委任狀；委任有律師資格者，另應附具
律師及格證書及釋明委任人與受任人有民事訴訟法第四百六十六條之一第一項但書或
第二項（詳附註）所定關係之釋明文書影本。
~B                 書記官  林忠賢
中      華      民      國    八十九    年      三      月     三十一   日
附註：
民事訴訟法第四百六十六條之一（第一項、第二項）
對於第二審判決上訴，上訴人應委任律師為訴訟代理人。但上訴人或其法定代理人
具有律師資格者，不在此限。
上訴人之配偶、三親等內之血親、二親等內之姻親，或上訴人為法人、中央或地方機
關時，其所屬專任人員具有律師資格並經法院認為適當者，亦得為第三審訴訟代理人
。
                                                                        Ｏ


司法院資訊處製作；財團法人民間司法改革基金會備份。
